---
title: "Tutorial rápido - Buscas de registros de espécies nas UCs de SP"
author: "Matheus Colli-Silva"
date: "08/03/2022"
output: html_document
---

```{r setup, include=FALSE}
knitr::opts_chunk$set(echo = TRUE)
```

## Introdução

Neste tutorial, você deverá encontrar informações sobre:
1) Como realizar buscas no GBIF (The Global Biodiversity Information Facility) para registros de ocorrência de interesse;
2) Como fazer as buscas para uma área (gazzetteer) de interesse, utilizando SQL;
3) Como discriminar registros mais ou menos confiáveis, considerando a origem do registro, bem como suas informações taxonômicas e geográficas;
4) Como obter uma tabela com registros preliminares para posterior checagem manual.

Note que este tutorial é preliminar e apenas organiza um procedimento que deve ainda ser incrementado.

```{r cars}
summary(cars)
```
## Preparando o terreno: o que você vai precisar

Este tutorial trabalha com a [linguagem R](https://www.r-project.org/). Também é recomendado que você instale o [RStudio](https://www.rstudio.com/), um ambiente de desenvolvimento integrado à linguagem R que pode facilitar o trabalho de programação. 

Você também vai precisar de alguns documentos de antemão para executar as buscas.

### Dataset de registros do GBIF

A estratégia de busca pelos registros é da mais ampla para a mais estrita ("top-down search"), e para isso precisaremos "garimpar" todos os nossos registros de interesse na "mina" de registros disponíveis. Para este tutorial, estaremos usando o repositório do [GBIF](https://www.gbif.org/).

Para esta primeira busca, vamos usar [este repositório](https://www.gbif.org/occurrence/download/0007911-210819072339941), que reúne 3,350 datasets e conta com exatos 12.630.473 registros de coleções biológicas de todos os grupos seres vivos listados como ocorrendo no Brasil. Note que este conjunto de dados não inclui outras fontes de origem que não sejam materiais depositados nos herbários ou museus. 

*Observação 1*: O arquivo é super pesado (3,8 GB) e pode demorar horas para baixar. 
*Observação 2*: Uma vez baixado, JAMAIS tente abrir este arquivo, certamente vai travar o seu computador, ou o arquivo simplesmente não será aberto. Bases de dados grandes como estas só podem ser manipuladas via [SQL](https://en.wikipedia.org/wiki/SQL), faremos isso no próprio R mais adiante. 


## Including Plots

You can also embed plots, for example:

```{r pressure, echo=FALSE}
plot(pressure)
```

Note that the `echo = FALSE` parameter was added to the code chunk to prevent printing of the R code that generated the plot.
